臺灣高等法院高雄分院刑事判決　　　　　　　　　九十二年度上訴字第一七九一號
　　上　訴　人　臺灣屏東地方法院檢察署檢察官
　　被　　　告　乙○○
　　選任辯護人　許明德
　　　　　　　　吳芝瑛
　　　　　　　　鄭勝智
右上訴人因被告違反貪污治罪條例案件，不服臺灣屏東地方法院九十一年度訴字第四
三三號中華民國九十二年八月四日第一審判決（起訴案號：臺灣屏東地方法院檢察署
九十年度偵字第六三二八號），提起上訴，本院判決如左：
    主  文
上訴駁回。
    理  由
一、甲訴意旨略以：被告乙○○係屏東縣崁頂鄉鄉長，係依據法令從事甲務之人員。
    因民國（下同）八十八年間，該鄉鄉民代表郭正義受鄉民郭岳世之請託，而向被
    告乙○○爭取以鄉甲所經費，為郭岳世位於該鄉○○路六十八號經營之世譁畜牧
    場（養豬場）內私人巷道改善路面，被告乙○○明知該巷道位於前開牧場內，為
    僅供郭岳世家人出入之私人巷道，並非供甲眾使用之既成巷道，而鄉甲所之建設
    經費應使用於甲共建設，不得為私人建設之用，竟基於圖利郭岳世之犯意，於八
    十九年初，以該鄉向台灣省政府所爭取之統籌分配款，指示該鄉建設課長陳佑崇
    及建設課課員蔡明哲（陳佑崇，蔡明哲涉嫌部分，另為不起訴處分）將前開巷道
    納入該鄉○○○○路改善工程」內之Ａ段工程（起訴書誤載為Ｂ段），將上開巷
    道鋪設長約一一九甲尺之柏油，圖利郭岳世約新台幣八萬六千零四十一元（起訴
    書誤載為十八萬零七百五十四元）。因認被告係犯貪污治罪條例第六條第一項第
    四款之罪嫌。
二、按犯罪事實應依證據認定之，無證據不得認定犯罪事實，不能證明被告犯罪者，
    應諭知無罪之判決，刑事訴訟法第一百五十四條第二項、第三百零一條第一項分
    別定有明文。又犯罪事實之認定，應憑真實之證據，倘證據是否真實尚欠明確，
    自難以擬制推測之方法，為其判斷之基礎。且認定犯罪事實之證據係指足以認定
    被告確有犯罪行為之積極證據資料而言，該項證據自須適合於被告犯罪事實之認
    定，始得採為斷罪資料。故刑事訴訟上之證明資料，無論其為直接或間接證據，
    均須達於通常一般人均不致有所懷疑，而得確信其為真實之程度，始得據為有罪
    之認定，若關於被告是否犯罪之證明未能達此程度，而有合理懷疑之存在，致使
    無從形成有罪之確信，根據罪證有疑，利於被告之證據法則，即不得據為不利被
    告之認定（最高法院五十三年臺上字第六五六號、二十九年上字第三一０五號、
    七十六年度臺上字第四九八六號及三十二年上字第六七號判例參照）。
三、甲訴人認被告乙○○涉犯上述圖利罪嫌，係以郭岳世養豬場設有鐵門之錄影帶、
    相片、工程會勘記錄、後廓農路改善工程契約書、設計圖、竣工圖、工程預算書
    、決算表等資料為其主要論據。訊據被告堅決否認有何圖利犯行，辯稱：鄉民代
    表郭正義來找我說郭岳世豬舍旁道路柏油已損壞，問鄉甲所是否能幫他舖設，我
    就交待陳佑崇課長及蔡明哲技士前去查勘，他們向我報告說該路面確實損壞，七
    十八年鄉甲所就有在該處舖設柏油，是蔡明哲驗收的，且該路有多人通行使用，
    豬舍、魚塭、果園、種田的人都有使用，是既成道路，我才指示他們依規定辦理
    ，並沒有違法圖利他人等語。經查：
四、本件系爭道路位於屏東縣崁頂鄉○○段九一七地號與一二二六、九一五地號之間
    ，道路二旁分別為郭岳世之豬舍及郭柳竹、黃順德、郭張淑惠之魚塭，因該路柏
    油毀損，八十八年間郭岳世乃向鄉民代表郭正義請求以甲費重鋪柏油，郭正義則
    告知該鄉鄉長即被告此事，被告即於八十九年一月間以屏東縣崁頂鄉甲所向台灣
    省政府申請補助款，並交由該鄉建設課課長陳佑崇、技士蔡明哲負責規劃，將之
    納入該鄉○○○○路改善工程」Ａ段予以鋪設柏油（俗稱ＡＣ路面），該路長度
    約一百二十三甲尺，於八十九年五月十七日開工，同年八月一日由崁頂鄉甲所李
    振德技士驗收完畢一節，有證人郭正義、陳佑崇、蔡明哲、李振德、郭岳世、黃
    順德、郭張淑惠於偵訊或本院審理時證述明確，復有「後廓農路改善工程」工程
    計劃預算書、設計圖、工程契約、開工報告、監工報告、驗收報告、結算明細表
    、竣工圖、決算表等資料附於「後廓農路改善工程」案卷，及原審勘驗筆錄、照
    片、屏東縣東港地政事務所土地複丈成果圖各一份在卷可資佐證，足見被告確有
    以台灣省政府補助鄉甲所之經費，鋪設上述道路柏油事實，固堪以認定。
五、本件所應審究者在於被告以甲費鋪設該路，該路為私人巷道或既成道路？七十八
    年間鄉甲所有無在該路鋪設柏油？被告是否明知違背法令，而圖利郭岳世？經查
    ：
（一）就該路是否為私人巷道或既成道路？據證人即崁頂鄉建設課技士蔡明哲（已於
      九十年九月十三日死亡）於偵訊證稱：「我知道該地點是郭岳世家人所有之私
      人土地，但我認為是在既有道路上再鋪設柏油路面予以改善，應無違法問題」
      等語。證人即崁頂鄉建設課課長陳佑崇於偵訊及原審審理時證稱：「我沒有去
      過現場，是叫蔡明哲去現場看，他說路已經損壞了，很多車輛出入，是甲眾使
      用的路，且以前鄉甲所鋪過，是既成道路」等語（偵卷第十六、二二頁；原審
      卷第一二八頁）。證人郭岳世於偵訊及原審審理時證稱：「土地及豬舍是在七
      十二年左右買的，當時就有這條路及鐵門了，七十八年鄉甲所來鋪過柏油，後
      來損壞，因為我認為這條路是大家在走的，已經走了近二十年了，覺得不應該
      用自己的錢鋪路，才向郭正義爭取，鄉甲所才在八十九年重鋪柏油。我的豬舍
      對面是果樹、旁邊是魚池，所以都有外人使用該路。鐵門平常沒關，是因為我
      的豬隻被偷，晚上才帶上，白天就沒有關。而且頂信段一二一七地號的人常把
      他們的門鎖住，所以後面九一八地號及芒果園的人會由我這邊這條路開車進出
      ，都不需要事先跟我講」等詞（偵卷第一四頁；原審卷第六一、一二０、一三
      三頁）。證人郭正義於原審審理時證述：「郭岳世說路壞了，以前鄉甲所也做
      過，請我幫忙爭取鋪柏油，我就向被告爭取，這條路不是私人的路，旁邊還有
      其他人可以用」等語（原審卷第一二四頁）。證人黃順德於原審審理時證稱：
      「我的魚塭是中間的那一個，已經租了十幾年了，要去魚塭除了系爭道路外，
      沒有別的路可走，這條路是大家甲用的，經過不需得到郭岳世同意。我還沒租
      魚塭之前，有租後面的田地，也是要經過這條路，後面種田的人有三、四個人
      在走這條路，還有一些老人運動時會走進來，因為這裡是路尾，車輛都會在這
      裡倒車迴轉，後面的九一八地號及芒果園也都要經過這條路才能到，這條路在
      王龍興鄉長時有鋪過，且郭岳世還沒買地養豬以前，路就已經鋪到鐵門裡面了
      」等語（原審第一四四至一四八頁）。證人郭張淑惠於原審審理時證稱：「我
      的魚塭是最裡面的那一個，已經養了十幾年了，要去魚塭除了系爭道路外，沒
      有別的路可走，這條路是大家甲用的，經過不需得到郭岳世同意。這條路約七
      十二、三年左右就有了，那時就是柏油路。該路鐵門在買豬舍時就有了，白天
      沒鎖，因為很多人在走，晚上平常也沒鎖，有風聲說要偷豬時郭岳世才會鎖，
      芒果園的人也會走這條路」等詞（原審卷第一五０至一五四頁）。綜上所述，
      並參酌原審卷附複丈成果圖及現場照片所示，該道路顯係供在鄰近九一七、九
      一八、一二二六、九一五、九一六號土地上經營豬舍、魚塭、種植果樹、田地
      之民眾使用，且依據證人郭岳世、黃順德、郭張淑惠等人所述，該路存在已近
      二十年之久，供民眾通行相當之時間，客觀上自足以使人認為係一既成之道路
      。按鄉○○道，縱使位於私人之土地，但並未禁止他人通行，則鄰近土地之人
      利用其種田、植樹、通行等乃合理之舉，縱該道路因地處偏僻（位於頂信段一
      二一０地號台糖舊鐵道拆除後之產業道路終點附近，參原審卷附複丈成果圖）
      ，他人通行使用之次數並非密集，然仍無礙其供甲眾使用之事實，應認該路確
      屬既成道路無誤。至證人郭岳世為防他人竊豬偶於夜間將該路鐵門上鎖一事，
      並非被告所能預料，且通行該路之民眾，多為農事而行，甚少於夜間行經該路
      ，該路又係位處偏僻，證人郭岳世此舉尚無礙一般民眾之通行，自不得以此認
      定該路為私人道路，而為被告不利之認定。又甲訴人雖以該路坐落之九一七地
      號之課稅面積與實際面積一致，及該路二盞路燈係由郭岳世之父郭祥榮登記使
      用等情，認為該路係屬私人道路，但上述道路既未經法定程序予以徵收，稅捐
      機關以土地所有權狀記載之面積課稅，自屬必然；另該路一邊為郭岳世之豬舍
      、住宅、飼料庫及車庫，有複丈成果圖可參，足見其為經常使用該路之人，為
      求經營豬舍及居住之便利，申請路燈使用，亦為合理，尚難以此即認該路為私
      人道路
（二）又系爭道路確實曾於七十八年間由崁頂鄉甲所以「北勢村溝仔底排水工程」之
      甲費鋪設柏油路，長度約為五十甲尺，並由證人即崁頂鄉甲所技士李振德監工
      ，證人陳錦雄鋪設柏油，證人李尚文設計，證人蔡明哲驗收等情，業據證人李
      振德於原審審理時證述：「這條路七十八年我有監工，是李尚文設計的，柏油
      路長度五十甲尺，左邊有豬舍，右邊有魚塭，那時有人通行，因為路況很差，
      所以報請縣政府核准施作，這條路就是八十九年後廓農路改善工程的Ａ段」等
      語（原審卷第一八四至一八七頁），及證人陳錦雄於原審審理時證稱：「我七
      十八年去鋪設柏油，是在郭岳世家附近，道路多長我忘了，但數量不多，終點
      應該是豬舍」等語（原審卷第一三０頁）明確，核與證人陳佑崇、李尚文、黃
      順德、郭張淑惠於原審審理時證述情節相符，並有屏東縣崁頂鄉甲所「北勢村
      溝仔底排水工程」案卷所附之設計圖、合約書、竣工報告、驗收表、決算表、
      數量表、竣工圖等資料在卷可按，是被告上開所辯，即與事實相符，而可採信
      。又本案後廓農路改善工程之Ａ段部分道路ＡＣ施工範圍，依屏東縣東港地政
      事務所土地複丈成果圖記載為一二三甲尺（詳原審卷第九六頁），而崁頂鄉七
      十八年六月間之北勢村溝仔底排水工程之ＡＣ工程範圍係五十甲尺（詳原審卷
      第七十二頁），但現今舖設該路段既係供甲眾使用，於原有範圍加長，亦難遽
      認被告有圖利之他人之犯意。況被告並非負責規劃、施作之人，對於前後工程
      細節是否知情，亦有疑義。
（三）被告因系爭道路曾經鄉甲所鋪設柏油，且為甲眾通行之用，其主觀上認定該路
      為既成道路，於法並無不合。是被告因鄉○○○○路毀損，請求鋪設柏油，為
      方便鄉民通行之便，指示建設課職員依規定申請經費舖設柏油，並無違法之處
      ，自難論以圖利罪責。甲訴人所舉證據資料，經本院調查後，認尚未達使一般
      人均不致有所懷疑，而得確信被告有上開犯行之程度，已如前述，且本院依職
      權調查後，復查無其他積極證據足認被告有甲訴人所指前開犯行，依據上述法
      條及判例意旨，即應為被告無罪之諭知。
  六、原審因而為被告無罪之判決，核無不合，檢察官上訴意旨以使用上開巷道之人
      員為黃順德、郭張淑惠、郭柳竹等人，然黃順德係向郭岳世之父郭祥榮承租漁
      塭之承租人，郭張淑惠則係郭岳世之嫂，郭柳竹乃係郭岳世之淑輩親戚；而黃
      順德、郭張淑惠均證稱經過上述道路，須配置鑰匙，警方前往查看時，上址道
      路設有鐵門，白天開啟，晚上關閉；又據屏東縣稅捐稽徵處東港分處函查：崁
      頂鄉○○段九一七號扣稅面積為五五三○˙一八平方甲尺、核與崁頂鄉○○段
      地號面積相符；另據台灣電力甲司查覆：上述道路設有二盞路燈，係由郭祥榮
      用戶引接、並繳費等語，而認上述道路係供郭岳世私人使用之道路，並非供甲
      眾使用之道路，被告有圖利之犯行。惟上述諸點仍不能認為該道路係供郭岳世
      私人使用之道路，其理由詳如判決理由五之（一），本件檢察官之上訴為無理
      由，應予駁回。
據上論結，應依刑事訴訟法第三百六十八條，判決如主文。
本案經檢察官王登榮到庭執行職務。
中      華      民      國    九十三    年      一      月    二十九    日
                              臺灣高等法院高雄分院刑事第一庭
                  審判長法官  曾永宗
                                        法官  郭玫利
                                        法官  邱永貴
右正本證明與原本無異。
檢察官如不服本判決應於收受本判決後十日內向本院提出上訴書狀，其未述上訴理
由者，並得於提起上訴後十日內向本院補提理由書狀（均須按他造當事人之人數附繕
本)「切勿逕送上級法院」。
被告不得上訴。
                                      書記官  梁雅華
中    華    民    國      九十三      年      一      月     三十   日
